ACORDAO-COMPLETO-2348860

ACÓRDÃO 1092/2019 ATA 16/2019 - PLENÁRIO

VISTOS, relatados e discutidos estes autos acerca de consulta formulada pelo Presidente do Tribunal Superior do Trabalho (TST) , Ministro João Batista Brito Pereira, acerca de dúvida na aplicação do teto remuneratório;
ACORDAM os Ministros do Tribunal de Contas da União, reunidos em Sessão Plenária, ante as razões expostas pelo Relator, em:
9.1. com fundamento no art. 1º, inciso XVII, da Lei 8.443/92 (Lei Orgânica do TCU) combinado com o art. 264 do Regimento Interno, conhecer da presente consulta para, no mérito, responder à consulente que, considerando o decidido pelo Supremo Tribunal Federal quando do julgamento do RE 602.043 e do RE 612.975, ambos com repercussão geral reconhecida e ambos da relatoria do Ministro Marco Aurélio, julgados em 27/4/2017, com trânsito em julgado em 21/9/2018 e 2/10/2018, e ainda o decidido pelo TCU nos Acórdão 501/2018-TCU-Plenário, relator Ministro Benjamin Zymler e 504/2018 – Plenário, relator Ministro-Substituto Marcos Bemquerer Costa:
9.1.1. no caso de percepção simultânea de proventos do Regime Próprio de Previdência dos Servidores Públicos Federais e do Regime Geral de Previdência Social, o teto constitucional previsto no art. 37, inciso XI, da Constituição Federal deve incidir sobre cada um dos proventos isoladamente;
9.1.2. na hipótese de acumulação de proventos de aposentadoria com a remuneração decorrente do exercício de cargo em comissão, considera-se, para fins de incidência do teto constitucional previsto no art. 37, inciso XI, da Constituição Federal, cada rendimento isoladamente.
9.2. com fundamento no art. 144, § 2º, do RITCU, deferir o pedido formulado pelo Presidente do Superior Tribunal Militar, Ministro José Coêlho Ferreira, no sentido de ser admitido como interessado neste processo, remetendo-lhe cópia do inteiro teor desse julgado;
9.3. encaminhar cópia da presente deliberação, assim como do relatório e voto que a fundamentam, ao consulente.

Consulta acerca de dúvida na aplicação do teto remuneratório no que concerne à acumulação constitucional de proventos e remuneração em várias hipóteses.

Tribunal Superior do Trabalho.

3. Interessado: Presidente do Tribunal Superior do Trabalho (TST), Ministro João Batista Brito Pereira.

13.1. Ministros presentes: José Mucio Monteiro (Presidente), Walton Alencar Rodrigues, Benjamin Zymler, Augusto Nardes, Aroldo Cedraz, Raimundo Carreiro (Relator), Ana Arraes, Bruno Dantas e Vital do Rêgo.
13.2. Ministros-Substitutos presentes: Marcos Bemquerer Costa e André Luís de Carvalho.

RAIMUNDO CARREIRO

Reproduzo, abaixo, o inteiro teor do parecer lavrado no âmbito da Sefip, com o qual se manifestaram de acordo os seus dirigentes (peças 4-6) :
INTRODUÇÃO
1.	Cuida o presente processo de consulta encaminhada a este Tribunal pelo Ministro Presidente do Tribunal Superior do Trabalho (TST) , Exmo. Sr. João Batista Brito Pereira, a fim de dirimir dúvida acerca da aplicação do teto remuneratório (peças 1 e 2) .
HISTÓRICO
2. 	A consulta apresenta como considerandos os Acórdãos 501/2018 (relator: Ministro Benjamin Zymler) e 504/2018 (relator: Ministro-Substituto Marcos Bemquerer) , ambos do Plenário, e o Acórdão 4.419/2018 (relator: Ministro Bruno Dantas) , da 1ª Câmara, bem como os Recursos Extraordinários 602.043 e 612.975 do Supremo Tribunal Federal, e traz os seguintes quesitos:
a) o teto remuneratório constitucional deve ser aplicado sobre o somatório dos proventos de aposentadoria decorrentes do Regime Próprio de Previdência Social – RPPS e do Regime Geral de Previdência Social – RGPS ou de forma isolada?
b) na hipótese de se considerar ainda em vigor o entendimento de que devem ser somados os proventos do cargo de Ministro com os do RGPS, questiona-se também: considerando o disposto no art. 95, parágrafo único, inciso I, da Constituição Federal e no art. 8°, inciso II, alínea “a”, da Resolução CNJ nº 13/2006, bem como o entendimento firmado pelo Supremo Tribunal Federal nos autos do Processo Administrativo nº 345.417, o limite remuneratório constitucional deve ser aplicado sobre a soma dos proventos de aposentadoria decorrentes da magistratura e do exercício do magistério na iniciativa privada ou de forma isolada?
c) o teto remuneratório constitucional deve ser aplicado sobre o somatório dos proventos de aposentadoria concedida pelo Regime Próprio de Previdência Social – RPPS com a remuneração pelo exercício de cargo em comissão ou de forma isolada?
3.	A consulta encontra-se instruída com o parecer do órgão de assistência técnica, conforme recomenda o RITCU (art. 264, § 1º) . A Divisão de Legislação de Pessoal (DILEP) do TST entende que remanesce dúvida quanto à possibilidade de aplicação isolada do teto remuneratório constitucional sobre os proventos de aposentadoria percebidos de forma cumulativa pelo RPPS e pelo RGPS, uma vez que seria perceptível, conforme entendimento desta Corte de Contas, “permissão de o limite remuneratório incidir, per si, sobre os proventos de aposentadoria licitamente acumuláveis recebidos pelo RPPS” (peça 2, parágrafo 14) .
4.	Suscita questionamento também a DILEP em relação ao entendimento do STF no sentido de que, nos casos autorizados constitucionalmente de acumulação de cargos, empregos e funções, a incidência do teto constitucional pressupõe consideração de cada um dos vínculos formalizados, afastada a observância do teto remuneratório quanto ao somatório dos ganhos do agente público (RE 602.043 e RE 612.975, ambos de relatoria do Ministro Marco Aurélio) . Esse questionamento é esposado como segue:
17. Frise-se que o STF, nos municiados Recursos Extraordinários, ao discorrer sobre a inconstitucionalidade da submissão da soma dos rendimentos ao teto, esclareceu que esse procedimento acarretaria desvalorização do trabalho, perda de isonomia entre remunerações percebidas por servidores que desempenham as mesmas atribuições e o enriquecimento sem justa causa do Poder Público, além de desconstituir o direito adquirido e denegar a irredutibilidade de vencimentos.
 (...) 
19. Como não houve por parte do STF e do TCU, qualquer ressalva com relação ao fato de o cargo licitamente acumulado ser efetivo ou em comissão, remanesce, portanto, o questionamento acerca da aplicação do teto remuneratório constitucional. Sobre o somatório de proventos de aposentadoria concedida pelo RPPS com a remuneração decorrente do exercício do cargo em comissão, uma vez que essa medida poderia, a princípio, acarretar em situação desigual entre esses servidores, violando-se, em tese, o princípio da isonomia, bem como a proteção dos valores sociais do trabalho, o direito adquirido e a irredutibilidade de vencimentos.
EXAME DE ADMISSIBILIDADE
5. 	Entende-se que a consulta preenche os requisitos de admissibilidade constantes no art. 264 do Regimento Interno do TCU, haja vista ser elaborada por legitimado para tanto (inc. V) , conter a indicação precisa do seu objeto e ser formulada articuladamente e instruída com parecer do órgão de assistência jurídica da autoridade consulente (§ 1º) , além do que está demonstrada a pertinência temática da consulta à área de atribuição da instituição consulente (§ 2º) .
EXAME TÉCNICO
6.	Dispõe a Constituição Federal de 1988 que a remuneração e o subsídio de cargos, funções e empregos públicos, percebidos cumulativamente ou não, submetem-se ao teto remuneratório (art. 37, XI) . Dispõe, ainda, a Carta Magna, que é vedada a acumulação remunerada de cargos públicos, exceto, quando houver compatibilidade de horários, observado em qualquer caso o teto constitucional: a) a de dois cargos de professor; b) a de um cargo de professor com outro, técnico ou científico; e c) a de dois cargos ou empregos privativos de profissionais de saúde, com profissões regulamentadas (art. 37, XVI) .
7.	Em sede do RE 602.043 e do RE 612.975, da relatoria do Ministro Marco Aurélio, julgados em 27/4/2017, os quais transitaram em julgado em 21/9/2018 e 2/10/2018, respectivamente, com repercussão geral, o STF entendeu que, nas situações jurídicas em que a Constituição Federal autoriza a acumulação de cargos, o teto remuneratório é considerado em relação à remuneração de cada um deles, e não ao somatório do quanto recebido. 
8.	Essa decisão do STF ficou adstrita a cargos licitamente acumuláveis segundo o permissivo constitucional. A partir das decisões mencionadas, os dispositivos constitucionais deverão ser interpretados, conforme pode-se aferir claramente nos votos proferidos pelos Ministros e nos debates ocorridos, no sentido de que a remuneração e o subsídio de cargos, funções e empregos públicos, quando exercidos cumulativamente, submetem-se per si ao teto remuneratório, ou seja, o teto constitucional deve ser considerado, para fins de abatimento, quanto a cada um dos vínculos, isoladamente. Nas referidas decisões, restou consignado, ainda, que “Idêntica orientação há de ser observada no tocante às demais circunstâncias constitucionais de acumulação de cargos, empregos e funções públicas, alusivas a vencimento, subsídio, remuneração oriunda do exercício de cargos em comissão, proventos e pensões, ainda que os vínculos digam respeito a diferentes entes federativos”. É precisamente isso o que ficou decidido pelos STF nos julgados retromencionados – nem mais, nem menos. Embora os debates tenham sido profícuos e muitos pontos tangentes tenham sido levantados pelos Ministros, absolutamente nada diferente foi votado. 
9.	Esta Corte de Contas, em sessão de 14/3/2018, por meio dos Acórdão 501/2018-TCU-Plenário, [o primeiro da relatoria do Ministro Benjamin Zymler e o segundo da relatoria do Ministro-Substituto Marcos Bemquerer Costa], em sede de consultas, decidiu, em alinhamento com o entendimento do STF, que “com fulcro na norma jurídica colhida de julgados que examinaram a matéria, na coerência sistemática e lógico-jurídica dos preceitos constitucionais e nos princípios hermenêuticos da unidade da Constituição e da concordância prática ou harmonização, e tendo em vista ainda que não há espaço na ordem constitucional vigente para trabalho não remunerado, o servidor público faz jus a receber concomitantemente vencimentos ou proventos decorrentes de acumulação de cargos autorizada pelo art. 37, inciso XVI, da Constituição Federal, estando ou não envolvidos entes federados, fontes ou Poderes distintos, ainda que a soma resulte em montante superior ao teto especificado no art. 37, inciso XI, da CF, devendo incidir o referido limite constitucional sobre cada um dos vínculos, per si, assim considerados de forma isolada, com contagem separada para fins de teto vencimental” (item 9.1.1) .
10.	O Acórdão 4419/2018-TCU-Primeira Câmara, da relatoria do Ministro Bruno Dantas, apenas confirmou o “novo entendimento do TCU sobre a questão”, conforme pode-se ler em sua ementa, qual seja, o de que ocorre a incidência do limite remuneratório constitucional em cada um dos vínculos de forma isolada, quando se tratar de cargos acumuláveis na atividade. 
11.	Traçado o cenário geral acerca do entendimento jurisprudencial vigente no tocante à disciplina do teto constitucional remuneratório, passa-se aos questionamentos esposados pelo consulente.
Questão 1 – O teto remuneratório constitucional deve ser aplicado sobre o somatório dos proventos de aposentadoria decorrentes do Regime Próprio de Previdência Social – RPPS e do Regime Geral de Previdência Social – RGPS ou de forma isolada? 
12.	Essa questão tem pertinência com o dispositivo constitucional segundo o qual o teto constitucional aplica-se à soma total dos proventos de inatividade, inclusive quando decorrentes da acumulação de cargos ou empregos públicos, bem como de outras atividades sujeitas a contribuição para o RGPS, e ao montante resultante da adição de proventos de inatividade com remuneração de cargo acumulável na forma da Constituição, cargo em comissão declarado em lei de livre nomeação e exoneração, e de cargo eletivo (art. 40, § 11) .
13.	Ab initio, podemos dizer que esse dispositivo sofreu as consequências do novo entendimento do STF e desta Corte de Contas, no sentido de que cargos constitucionalmente acumuláveis devem se submeter de forma isolada ao teto constitucional. Assim, a nova intelecção do referido dispositivo não pode ser outra que não a seguinte: exceto no caso de acumulação de cargos ou empregos públicos constitucionalmente admitidos, o teto constitucional aplica-se à soma total dos proventos de inatividade, bem como de outras atividades sujeitas a contribuição para o regime geral de previdência social, e ao montante resultante da adição de proventos de inatividade com remuneração de cargo em comissão declarado em lei de livre nomeação e exoneração, e de cargo eletivo. 
14.	Entretanto, parece-nos que o questionamento do consulente foi mais amplo, no sentido de arguir se o teto remuneratório constitucional deve ou não ser aplicado sobre o somatório de quaisquer proventos advindos do RPPS e do RGPS, esteja envolvido cargo público ou não. A dúvida parece advir da tortuosa redação do texto constitucional, o qual aduz que o teto constitucional aplica-se à soma total dos proventos de inatividade, inclusive quando decorrentes da acumulação de cargos ou empregos públicos, bem como de outras atividades sujeitas a contribuição para o RGPS (art. 40, § 11) . Temos a considerar que, após o novo entendimento do STF e deste TCU, seria inconcebível imaginar tal possibilidade, já que nem mesmo no caso de cargos públicos constitucionalmente acumuláveis os proventos correspondentes devem ser somados para fins de abate-teto. Vale salientar que a decisão do STF se pautou, entre outros fundamentos, no da não gratuidade dos serviços prestados, ainda que parcial, observado o art. 1º da CF/1988, no que evidencia, como fundamento da República, a proteção dos valores sociais do trabalho. Dessa forma, considerando esse princípio norteador, os proventos advindos do RGPS, como consequência do trabalho realizado ao longo dos anos, não devem ser somados a quaisquer outros valores para fins de apuração do teto remuneratório.
15. 	A resposta a este primeiro questionamento, portanto, pode ser no sentido de que, no caso de percepção simultânea de proventos do RPPS e do RGPS, o teto constitucional deve incidir sobre cada um dos proventos isoladamente.  
Questão 2 – Na hipótese de se considerar ainda em vigor o entendimento de que devem ser somados os proventos do cargo de Ministro com os do RGPS, questiona-se também: considerando o disposto no art. 95, parágrafo único, inciso I, da Constituição Federal e no art. 8º, inciso II, alínea “a”, da Resolução CNJ nº 13/2006, bem como o entendimento firmado pelo Supremo Tribunal Federal nos autos do Processo Administrativo nº 345.417, o limite remuneratório constitucional deve ser aplicado sobre a soma dos proventos de aposentadoria decorrentes da Magistratura e do exercício do magistério na iniciativa privada ou de forma isolada? 
16. 	Analisemos, primeiramente, o arcabouço jurídico citado pela consulente. Dispõe a Constituição Federal que aos juízes é vedado exercer, ainda que em disponibilidade, outro cargo ou função, salvo uma de magistério (art. 95, parágrafo único, I) . A Resolução CNJ 13/2006 preceitua que fica excluída da incidência do teto remuneratório, além de outras verbas, a remuneração ou provento decorrente do exercício do magistério (art. 8º, II, “a”) . Por fim, cita o consulente ter o STF concluído que a percepção acumulada de subsídio ou proventos de Ministro do Supremo Tribunal Federal com remuneração ou proventos pelo exercício de magistério deve ser considerada individualmente para efeito de teto constitucional (Processo Administrativo 345.417) . 
17.	Esse questionamento pode ser considerado um detalhamento do anterior. Se no primeiro se questionou acerca da incidência do teto constitucional quando ocorrer acumulação e proventos oriundos do RPPS e do RGPS, neste o questionamento se dirige à situação particular do magistério particular: ou seja, cumulação de provento oriundo de um cargo público (RPPS) com um encargo exercido na iniciativa privada, mais especificamente na situação de magistério (RGPS) .
18.	A resposta só poderá ser a mesma declinada no quesito anterior, até porque aquela abrange o questionamento ora em análise, dispensando, portanto, resposta específica.
Questão 3 – O teto remuneratório constitucional deve ser aplicado sobre o somatório dos proventos de aposentadoria concedida pelo Regime Próprio de Previdência Social – RPPS com a remuneração pelo exercício de cargo em comissão ou de forma isolada? 
19.	Conforme já foi possível perceber, as decisões retromencionadas do STF e do TCU não abordaram a questão da aplicação do teto constitucional que não se referissem a cargos constitucionalmente acumuláveis. E quais são os cargos acumuláveis? Apenas aqueles elencados no inciso XVI do art. 37? A resposta é negativa. 
20.	Embora as decisões do TCU tenham feito expressa menção aos cargos acumuláveis elencados no inciso XVI do art. 37 da Constituição Federal, há outras situações em que a acumulação é permitida. Nesse sentido, as decisões do STF foram mais precisas, ao dispor, de forma mais genérica, que nas situações jurídicas em que a Constituição autoriza a acumulação de cargos, o teto remuneratório é considerado em relação à remuneração de cada um deles, e não ao somatório do quanto recebido, conforme registro feito no item 8 desta instrução. 
21.	O que dizer da situação trazida pelo consulente: proventos de aposentadoria concedida pelo RPPS cumulados com a remuneração pelo exercício de cargo em comissão – nessa situação, é permitida a acumulação? É do que cuidaremos, a partir deste ponto.
22. 	Dispõe a Constituição Federal que as funções de confiança, exercidas exclusivamente por servidores ocupantes de cargo efetivo, e os cargos em comissão, a serem preenchidos tanto por servidores de carreira nos casos, condições e percentuais mínimos previstos em lei, quanto por pessoas sem vínculo com a Administração Pública, incluídos nessa hipótese os servidores aposentados, destinam-se apenas às atribuições de direção, chefia e assessoramento (art. 37, V) . Assim, temos o que se segue: a) funções de confiança: somente podem ser ocupadas por quem detenha cargo efetivo, da carreira ou não, do mesmo ou de outro órgão – basta que seja um detentor de cargo efetivo e que esteja em atividade; e b) cargos em comissão: podem ser ocupados por qualquer pessoa, mas o percentual definido em lei é destinado a quem detenha cargo efetivo e seja da carreira. 
23.	Assim, de início, há que deixar bem delineado que não estamos tratando de funções de confiança, pois tais remuneram servidores efetivos que exercem atribuições de direção, chefia e assessoramento. Esses servidores recebem sua remuneração e uma parcela adicional a título do exercício dessa função. Dispõe a CF que a remuneração e o subsídio dos ocupantes de cargos, funções e empregos públicos, incluídas as vantagens pessoais ou de qualquer outra natureza, não poderão exceder o subsídio mensal, em espécie, dos ministros do Supremo Tribunal Federal (art. 37, XI) . O dispositivo constitucional em comento dispõe que, para efeito do teto constitucional, incluem-se nas espécies remuneratórias todas as vantagens pessoais ou de qualquer outra natureza – incluídas as funções de confiança, evidentemente. No caso de o servidor detentor de cargo efetivo e que esteja em atividade ocupar um cargo em comissão, aplicar-se-á, da mesma forma, o teto remuneratório, pois nesse contexto não receberá a remuneração do cargo em comissão (função cheia) , mas a opção do cargo, conforme dispuser a respectiva lei, a qual será somada a sua remuneração. Caso ele faça a opção por receber somente a remuneração do cargo em comissão (função cheia) , sem a percepção, por óbvio, da remuneração do seu cargo efetivo, a observância do teto remuneratório se dará somente sobre a remuneração do cargo em comissão.
24.	Afastada essa preliminar, cuida tratarmos dos cargos em comissão. Como é cediço, esses cargos são perfeitamente exercíveis por servidores aposentados. É como dispõe a Constituição Federal: é vedada a percepção simultânea de proventos de aposentadoria decorrentes do regime de previdência próprio dos servidores públicos com a remuneração de cargo, emprego ou função pública, ressalvados os cargos acumuláveis na forma da Constituição, os cargos eletivos e os cargos em comissão declarados em lei de livre nomeação e exoneração (art. 37, §10) . Assim, nada obsta que ocorra a acumulação da remuneração de cargo em comissão de livre nomeação e exoneração com proventos de aposentadoria, por expressa permissão constitucional.
25.	O Ministro Marco Aurélio, do STF, no voto-condutor do RE 602.043, expressa o mesmo entendimento, ao não admitir a gratuidade de serviços prestados (grifamos) :  
Os artigos 95, parágrafo único, inciso I, e 128, § 5º, inciso II, alínea “d”, da Lei das leis veiculam regras quanto ao exercício do magistério por Juízes e Promotores de Justiça, de maneira que não se pode cogitar, presente o critério sistemático de interpretação, de trabalho não remunerado ou por valores inferiores aos auferidos por servidores que desempenham, sem acumulação, o mesmo ofício. Idêntica orientação há se de ser observada no tocante às demais circunstâncias constitucionais de acumulação de cargos, empregos e funções públicas, alusivas a vencimento, subsídio, remuneração oriunda do exercício de cargos em comissão, proventos e pensões, ainda que os vínculos digam respeito a diferentes entes federativos.
26. 	Em suma, mantida a linha defendida nas demais respostas, temos que o teto remuneratório constitucional deve ser aplicado de forma isolada quanto à acumulação de proventos de aposentadoria concedida pelo RPPS com a remuneração pelo exercício de cargo em comissão, ou seja, proventos e remuneração não deverão ser somados – antes, deverão ser tomados per si. 
27.	Por fim, consta dos autos pedido de ingresso aos autos como interessado do Ministro-Presidente do Superior Tribunal Militar, Exmo. Sr. José Coêlho Ferreira. Entendemos que o solicitante tem razão legítima para intervir no processo (RITCU, art. 144, § 2º) , devendo, portanto, ser admitido como interessado.  
CONCLUSÃO
28.	Consulta encaminhada pelo Ministro Presidente do TST deve ser admitida por preencher os requisitos de admissibilidade regimentalmente previstos e deve ser respondida como segue: a) no caso de percepção simultânea de proventos do Regime Próprio de Previdência dos Servidores Públicos Federais e do Regime Geral de Previdência Social, o teto constitucional previsto no art. 37, inciso XI, da Constituição Federal deve incidir sobre cada um dos proventos isoladamente; e b) especificamente na hipótese de acumulação de proventos de aposentadoria com a remuneração decorrente do exercício de cargo em comissão, considera-se, para fins de incidência do teto constitucional previsto no art. 37, inciso XI, da Constituição Federal, cada rendimento considerado isoladamente. 
PROPOSTA DE ENCAMINHAMENTO
29.	Ante o exposto, propõe-se o que se segue:
	a) conhecer da presente consulta, por preencher os requisitos de admissibilidade previstos no art. 264, inciso V, §§ 1º e 2º do RITCU;
	b) admitir nos autos, como interessado, o Ministro-Presidente do Superior Tribunal Militar, Exmo. Sr. José Coêlho Ferreira, por este deter razão legítima para intervir no processo (RITCU, art. 144, § 2º) ;
	c) responder ao consulente, nos termos do art. 1º, inciso XVII, da Lei 8.443/1992, que:
	c.1) no caso de percepção simultânea de proventos do Regime Próprio de Previdência dos Servidores Públicos Federais e do Regime Geral de Previdência Social, o teto constitucional previsto no art. 37, inciso XI, da Constituição Federal deve incidir sobre cada um dos proventos isoladamente;
	c.2) especificamente na hipótese de acumulação de proventos de aposentadoria com a remuneração decorrente do exercício de cargo em comissão, considera-se, para fins de incidência do teto constitucional previsto no art. 37, inciso XI, da Constituição Federal, cada rendimento considerado isoladamente. 
d) dar ciência da deliberação que vier a ser proferida ao Exmo. Sr. Presidente do Superior Tribunal Militar; 
e) arquivar o presente processo, nos termos do art. 169, inciso V, do RITCU.
	O Ministério Público junto ao TCU, em parecer da lavra do Procurador Rodrigo Medeiros de Lima, posicionou-se, no essencial, de acordo com o encaminhamento sustentado pela Sefip, com as seguintes considerações que transcrevo na íntegra:
	Versam os autos sobre consulta encaminhada pelo Ministro Presidente do Tribunal Superior do Trabalho (TST) , Sr. João Batista Brito Pereira, acerca da correta aplicação do teto remuneratório constitucional, formulada nos seguintes termos (peças 1-2) :
Considerando a redação atual dos arts. 37, § 11, e 40, § 11, da Constituição Federal, bem como os Acórdãos 501/2018, 504/2018 e 4.419/2018 do TCU, cujos entendimentos foram firmados com base nos Recursos Extraordinários 602.043/MT e 612.975/MT, indaga-se:
a) o teto remuneratório constitucional deve ser aplicado sobre o somatório dos proventos de aposentadoria decorrentes do Regime Próprio de Previdência Social – RPPS e do Regime Geral de Previdência Social – RGPS ou de forma isolada? 
b) na hipótese de se considerar ainda em vigor o entendimento de que devem ser somados os proventos do cargo de Ministro com os do RGPS, questiona-se também: considerando o disposto no art. 95, parágrafo único, inciso I, da Constituição Federal e no art. 8º, inciso II, alínea "a", da Resolução CNJ nº 13/2006, bem como o entendimento firmado pelo Supremo Tribunal Federal nos autos do Processo Administrativo nº 345.417, o limite remuneratório constitucional deve ser aplicado sobre a soma dos proventos de aposentadoria decorrentes da magistratura e do exercício do magistério na iniciativa privada ou de forma isolada?
c) o teto remuneratório constitucional deve ser aplicado sobre o somatório dos proventos de aposentadoria concedida pelo Regime Próprio de Previdência Social – RPPS com a remuneração pelo exercício de cargo em comissão ou de forma isolada?
2.	Após percuciente análise da legislação que rege a matéria, e da jurisprudência do Supremo Tribunal Federal (STF) e a do Tribunal de Contas da União (TCU) citadas pelo consulente, bem assim de cada um dos quesitos formulados, o auditor instrutor propôs, com a anuência do corpo diretivo da Secretaria de Fiscalização de Pessoal (Sefip) , entre outras (peças 4-6) :
c) responder ao consulente, nos termos do art. 1º, inciso XVII, da Lei 8.443/1992, que:
c.1) no caso de percepção simultânea de proventos do Regime Próprio de Previdência dos Servidores Públicos Federais e do Regime Geral de Previdência Social, o teto constitucional previsto no art. 37, inciso XI, da Constituição Federal deve incidir sobre cada um dos proventos isoladamente;
c.2) especificamente na hipótese de acumulação de proventos de aposentadoria com a remuneração decorrente do exercício de cargo em comissão, considera-se, para fins de incidência do teto constitucional previsto no art. 37, inciso XI, da Constituição Federal, cada rendimento considerado isoladamente.
3.	Em razão da natureza da matéria de que tratam os autos, o então relator, Ministro José Múcio Monteiro, solicitou a manifestação do Ministério Público de Contas da União (peça 7) .
II
4.	Observa-se no documento “Parecer Assistência/Dilep nº 15/2018” (peça 2) , que acompanha a consulta, em cumprimento ao disposto no § 1º do art. 264 do Regimento Interno do TCU (RITCU) , que remanescem dúvidas acerca da correta aplicação do teto remuneratório constitucional nos casos envolvendo a acumulação de proventos de aposentadorias decorrentes do Regime Próprio de Previdência Social (RPPS) e do Regime Geral de Previdência Social (RGPS) , bem assim na acumulação de provento de aposentadoria concedida pelo RPPS com a remuneração pelo exercício de cargo em comissão, mesmo após a análise da legislação que rege a matéria e da recente jurisprudência do STF, consubstanciada nos Recursos Extraordinários (RE) 602.043 e 612.975, e do TCU, assentada nos Acórdãos 501/2018 e 504/2018, ambos do Plenário, e 4.419/2018-1ª Câmara.
5.	O teto remuneratório está previsto no inciso XI do art. 37 da Constituição Federal de 1988, com redação dada pela Emenda Constitucional (EC) 41/2003. Esse dispositivo estabelece que a remuneração e o subsídio dos ocupantes de cargos, funções e empregos públicos, bem assim os proventos, pensões ou outra espécie remuneratória, percebidos cumulativamente ou não, incluídas as vantagens pessoais ou de qualquer outra natureza, não poderão exceder o subsídio mensal percebido pelos ministros do STF. O inciso XVI do mesmo artigo dispõe, por sua vez, que é vedada a acumulação remunerada de cargos públicos, exceto se houver compatibilidade de horários, devendo ser observado, em qualquer caso, o teto remuneratório constitucional, nas seguintes hipóteses: i) dois cargos de professor; ii) um cargo de professor com outro técnico ou científico; iii) dois cargos ou empregos privativos de profissionais de saúde, com profissões regulamentadas. Já o inciso XVII estende a proibição de acumular a empregos e funções e abrange autarquias, fundações, empresas públicas, sociedades de economia mista, suas subsidiárias, e sociedades controladas, direta ou indiretamente, pelo poder público. O texto constitucional prevê, ainda, outras possibilidades de acumulação de cargos, a exemplo do art. 119, I.
6.	Em 27/4/2017, o STF apreciou dois recursos que tratam sobre o teto remuneratório constitucional. Em sede dos RE 602.043 e 612.975, os quais transitaram em julgado, respectivamente, em 21/9/2018 e em 2/10/2018, o Plenário daquela Corte negou provimento aos recursos interpostos pelo Estado de Mato Grosso questionando decisões do Tribunal de Justiça daquele Estado (TJ/MT) que, ao apreciar mandados de segurança, entendeu que o “teto remuneratório estabelecido no artigo 37, inciso XI, da Carta Federal, com a redação conferida pela Emenda Constitucional nº 41/03, deve ser observado isoladamente, e não considerado o somatório das remunerações”.
7.	Para entender o caso, no RE 602.043, de relatoria do Ministro Marco Aurélio, a discussão cingia-se à aplicabilidade do teto remuneratório à soma das remunerações provenientes da acumulação de dois cargos públicos privativos de médico do Estado de Mato Grosso, um na Secretaria de Saúde e outro na Secretaria de Justiça e Segurança Pública.
8.	Por sua vez, no RE 612.975, também relatado pelo Ministro Marco Aurélio, a controvérsia residia na aplicabilidade do teto remuneratório sobre proventos de aposentadoria percebidos cumulativamente com a remuneração de cargo público. No caso, um tenente-coronel da reserva da Polícia Militar do Estado e que exercia o cargo de odontólogo, vinculado à Secretaria de Estado de Saúde, impetrou mandado de segurança no TJ/MT contra ato do secretário de Administração do Estado de Mato Grosso que determinou a retenção de parte de seus proventos em razão da aplicação do teto remuneratório.
9.	No julgamento do RE 602.043, o colendo STF, por maioria, e nos termos do voto do relator, concordou com as decisões do TJ/MT e fixou a seguinte tese de repercussão geral (grifos inseridos) :
Nos casos autorizados constitucionalmente de acumulação de cargos, empregos e funções, a incidência do art. 37, inciso XI, da Constituição Federal pressupõe consideração de cada um dos vínculos formalizados, afastada a observância do teto remuneratório quanto ao somatório dos ganhos do agente público.
10.	Segundo o relator do recurso a solução da controvérsia pressupõe interpretação capaz de compatibilizar os dispositivos constitucionais em jogo, no que aludem ao acúmulo de cargos públicos e das respectivas remunerações, incluídos os vencimentos e proventos decorrentes da aposentadoria, levando em conta os preceitos atinentes ao direito adquirido e à irredutibilidade de vencimentos, pois instrumentalizam o princípio da segurança jurídica, elemento estruturante do Estado Democrático de Direito.
11.	Em seu voto, o Ministro Marco Aurélio registrou que (grifos inseridos) :
A regra do teto constitucional expressa duplo objetivo.
De um lado, há nítido intuito ético, de modo a impedir a consolidação de “supersalários”, incompatíveis com o princípio republicano, indissociável do regime remuneratório dos cargos públicos, no que veda a apropriação ilimitada e individualizada de recursos escassos.
De outro, é evidente a finalidade protetiva do Erário, visando estancar o derramamento indevido de verbas públicas. O teto constitucional, quando observado e aliado aos limites globais com despesas de pessoal – artigos 18 a 23 da Lei Complementar nº 101/2000 –, assume a relevante função de obstar gastos inconciliáveis com a prudência no emprego dos recursos da coletividade.
A percepção somada de remunerações relativas a cargos acumuláveis, ainda que acima, no cômputo global, do patamar máximo, não interfere nos objetivos que inspiram o texto constitucional.
Quanto à moralidade, as situações alcançadas pelo artigo 37, inciso XI, da Carta Federal são aquelas nas quais o servidor obtém ganhos desproporcionais, observadas as atribuições dos cargos públicos ocupados. Admitida a incidência do limitador em cada uma das matrículas, descabe declarar prejuízo à dimensão ética da norma, porquanto mantida a compatibilidade exigida entre trabalho e remuneração.
Relativamente à economicidade, a óptica veiculada no extraordinário dá ensejo a distorções.
Em primeiro lugar, por tornar inócuo o artigo 37, inciso XVI, da Lei Básica da República, no que potencializa o elemento gramatical em detrimento do sistemático. A necessária interação entre os preceitos – exigência do princípio da unidade da Constituição Federal – provoca esforço interpretativo que não esvazie o sentido da regra que autoriza a acumulação.
Consoante destaca Celso Antônio Bandeira de Mello, não se pode desconsiderar que “as possibilidades que a Constituição abre em favor de hipóteses de acumulação de cargos não são para benefício do servidor, mas da coletividade”, no que o disposto no artigo 37, inciso XI, da Lei Maior, relativamente ao teto, não pode servir de desestímulo ao exercício das relevantes funções mencionadas no inciso XVI dele constante, repercutindo, até mesmo, no campo da eficiência administrativa (Curso de Direito Administrativo. São Paulo: Editora Malheiros, 27ª edição, 2010, p. 277) .
Em segundo lugar, por ensejar enriquecimento sem causa do Poder Público. A incidência do limitador, tendo em vista o somatório dos ganhos, sendo acumuláveis os cargos, viabiliza retribuição pecuniária inferior ao que se tem como razoável, presentes as atribuições específicas dos vínculos isoladamente considerados e respectivas remunerações.
Em terceiro lugar, ante a potencial criação de situações contrárias ao princípio da isonomia. Não se deve extrair do texto constitucional conclusão a possibilitar tratamento desigual entre servidores públicos que exerçam idênticas funções. O preceito concernente à acumulação preconiza que ela é remunerada, não admitindo a gratuidade, ainda que parcial, dos serviços prestados, observado o artigo 1º da Lei Maior, no que evidencia, como fundamento da República, a proteção dos valores sociais do trabalho.
A interpretação constitucional não pode conduzir o absurdo, de modo a impedir, por exemplo – o mais gritante –, a acumulação de cargos por aqueles, como os Ministros do Supremo, que já tenham alcançado o patamar máximo de vencimentos. 
12.	O relator reconheceu a inconstitucionalidade parcial sem redução de texto da expressão “percebidos cumulativamente ou não”, contida no art. 1º da EC 41/2003, que deu nova redação ao art. 37, inciso XI, da Constituição Federal, de modo a excluir de sua incidência “situações jurídicas a revelarem acumulação de cargos autorizada constitucionalmente”.
13.	Ao apreciar o RE 612.975, que discutia a aplicabilidade do teto remuneratório sobre proventos de aposentadorias percebidos cumulativamente com remuneração de cargo acumulável, o Ministro Marco Aurélio consignou em seu voto que (grifos inseridos) :
Cabe idêntica conclusão quanto ao artigo 40, § 11, da Carta Federal, sob pena de criar-se situação desigual entre ativos e inativos, contrariando preceitos de envergadura maior, dentre os quais isonomia, a proteção dos valores sociais do trabalho – expressamente elencada como fundamento da República –, o direito adquirido e a irredutibilidade de vencimentos.
14.	Demais disso, em sessão de 14/3/2018, o TCU apreciou em conjunto dois processos de consultas formuladas pela Câmara dos Deputados nos quais foi discutida a incidência do teto remuneratório em relação à percepção cumulativa de vencimentos e/ou proventos decorrentes de cargos públicos acumuláveis por permissivo constitucional.
15.	Naquela assentada, o Plenário deste Tribunal prolatou o Acórdão 504/2018, de relatoria do Ministro-Substituto Marcos Bemquerer, e o Acórdão 501/2018, de relatoria do Ministro Benjamin Zymler. No que interessa ao presente processo, restou decidido nessa última deliberação que (grifos inseridos) :
9.1.1. com fulcro na norma jurídica colhida de julgados que examinaram a matéria, na coerência sistemática e lógico-jurídica dos preceitos constitucionais e nos princípios hermenêuticos da unidade da Constituição e da concordância prática ou harmonização, e tendo em vista ainda que não há espaço na ordem constitucional vigente para trabalho não remunerado, o servidor público faz jus a receber concomitantemente vencimentos ou proventos decorrentes de acumulação de cargos autorizada pelo art. 37, inciso XVI, da Constituição Federal, estando ou não envolvidos entes federados, fontes ou Poderes distintos, ainda que a soma resulte em montante superior ao teto especificado no art. 37, inciso XI, da CF, devendo incidir o referido limite constitucional sobre cada um dos vínculos, per si, assim considerados de forma isolada, com contagem separada para fins de teto vencimental;
 (...) 
9.1.5. nos casos de acumulações previstas no inciso XVI do art. 37 da CF/1988, esteja o servidor em atividade ou inatividade, envolvidas ou não esferas de governo, fontes ou Poderes distintos, o teto remuneratório deverá ser observado em relação à remuneração e/ou proventos percebidos em cada vínculo funcional considerado de forma isolada, e não sobre o somatório dos valores percebidos, cabendo a cada ao órgão responsável pelo pagamento efetuar a glosa devida;
 (...) 
16.	Nessas deliberações, a Corte de Contas incorporou o novel entendimento do STF sobre o assunto materializado nos RE 602.043 e 612.975, ainda que tais decisões não tenham eficácia erga omnes e efeito vinculante.
17.	A medida, como bem sustentou o relator, vislumbra reduzir o número de litígios, evitar disparidades de entendimentos e uniformizar a jurisprudência dos tribunais, de acordo com o que preceitua o art. 926 do novo Código de Processo Civil. Registrou em seu voto que (grifos inseridos) :
53. Como se sabe, o julgamento efetuado em regime de repercussão geral é desprovido de eficácia erga omnes e não possui efeito vinculante. Nada obstante isso, o sistema processual civil, em nome da racionalidade e eficiência do Sistema Judiciário, e, sobretudo, em virtude do princípio da segurança jurídica, criou diversos mecanismos para que os juízes e tribunais de segunda instância respeitem a autoridade da decisão do Supremo Tribunal Federal tomada em regime de repercussão geral (cf. Rcl 10.793/DF, Relatora Ministra Ellen Gracie, in DJ 6/6/2011) .
54. No que diz respeito às Cortes de Contas, muito embora não estejam elas sujeitas aos mecanismos processuais integrantes do Sistema Judiciário, entendo, pelos motivos já anteriormente expostos, que também elas devem respeitar a autoridade das decisões do Supremo Tribunal Federal tomadas em regime de repercussão geral.
55. Dito isso, entendo ser indene de dúvidas o dever desta Corte de Contas em observar a tese fixada em repercussão geral decorrente do julgamento dos RE 602.043/MT e 612.975/MT.
18.	Por meio do Acórdão 4.419/2018, também citado pelo consulente, a Primeira Câmara do TCU apenas confirmou o novo entendimento do Tribunal sobre a questão, em consonância com o entendimento do STF de que a incidência do teto constitucional deve ser verificada em cada um dos vínculos, de forma isolada, quando se tratar de cargos acumuláveis na atividade.
19.	A intelecção que se extrai da jurisprudência tanto do STF quanto do TCU sobre o assunto – especialmente dos votos que conduziram às decisões – embora os respectivos acórdãos cuidem, mais precisamente, sobre as acumulações de remunerações e proventos de cargos previstas no inciso XVI do art. 37 da Constituição Federal, não pode ser outra senão a de que nas situações jurídicas de acumulação de cargos constitucionalmente autorizadas, o teto remuneratório é considerado em relação à remuneração de cada um deles, de forma isolada. Aí inclui-se, por exemplo, o magistrado ativo, ou aposentado pelo RPPS, que exerceu atividade de magistério em instituição privada e logrou aposentar-se também pelo RGPS, exercendo o direito constitucionalmente previsto no inciso I do parágrafo único do art. 95. O mesmo entendimento pode ser aplicado à percepção simultânea de proventos de aposentadoria com a remuneração decorrente do exercício de cargo em comissão. 
20.	Sobre esse assunto, assim se manifestou o Ministro Marco Aurélio, no voto proferido no RE 602.043 (grifos inseridos) :
Os artigos 95, parágrafo único, inciso I, e 128, § 5º, inciso II, alínea “d”, da Lei das leis veiculam regras quanto ao exercício do magistério por Juízes e Promotores de Justiça, de maneira que não se pode cogitar, presente o critério sistemático de interpretação, de trabalho não remunerado ou por valores inferiores aos auferidos por servidores que desempenham, sem acumulação, o mesmo ofício. Idêntica orientação há se de ser observada no tocante às demais circunstâncias constitucionais de acumulação de cargos, empregos e funções públicas, alusivas a vencimento, subsídio, remuneração oriunda do exercício de cargos em comissão, proventos e pensões, ainda que os vínculos digam respeito a diferentes entes federativos.
21.	Com essas considerações, este representante do Ministério Público de Contas manifesta-se de acordo com a proposta apresentada pela Unidade Técnica (peças 4-6) , salientando que a resposta sugerida ao consulente no subitem “c.1” do parágrafo 29 da proposta de encaminhamento consignada à peça 4, p. 6 abarca as indagações vertidas nos itens “a” e “b” da consulta ora em apreço.
	É o relatório.

não há

Procurador Rodrigo Medeiros de Lima.

CONSULTA FORMULADA PELO PRESIDENTE DO TRIBUNAL SUPERIOR DO TRABALHO ACERCA DA APLICAÇÃO DO TETO REMUNERATÓRIO EM CASOS ESPECÍFICOS DE ACUMULAÇÃO DE PROVENTOS E REMUNERAÇÕES. CONHECIMENTO. RESPOSTA AO CONSULENTE. - No caso de percepção simultânea de proventos do Regime Próprio de Previdência dos Servidores Públicos Federais e do Regime Geral de Previdência Social, o teto constitucional previsto no art. 37, inciso XI, da Constituição Federal deve incidir sobre cada um dos proventos isoladamente; - Na hipótese de acumulação de proventos de aposentadoria com a remuneração decorrente do exercício de cargo em comissão, considera-se, para fins de incidência do teto constitucional previsto no art. 37, inciso XI, da Constituição Federal, cada rendimento isoladamente; - Precedentes do STF e do TCU sobre o assunto.

CONSULTA (CONS)

Secretaria de Fiscalização de Pessoal (SEFIP).

Trata-se de consulta formulada pelo Presidente do Tribunal Superior do Trabalho (TST) , Ministro João Batista Brito Pereira, acerca de dúvida na aplicação do teto remuneratório, razão pela qual o consulente, após fazer referências ao que foi decidido por este Tribunal nos Acórdão 501/2018-TCU-Plenário, relator Ministro Benjamin Zymler e 504/2018 – Plenário, relator Ministro-Substituto Marcos Bemquerer Costa, e no Acórdão 4419/2018-TCU-Primeira Câmara, relator Ministro Bruno Dantas, bem como aos precedentes firmados pelo Supremo Tribunal Federal, quando do julgamento dos Recursos Extraordinários 602.043 e 612.975, apresentou as seguintes perguntas:
a) o teto remuneratório constitucional deve ser aplicado sobre o somatório dos proventos de aposentadoria decorrentes do Regime Próprio de Previdência Social – RPPS e do Regime Geral de Previdência Social – RGPS ou de forma isolada?
b) na hipótese de se considerar ainda em vigor o entendimento de que devem ser somados os proventos do cargo de Ministro com os do RGPS, questiona-se também: considerando o disposto no art. 95, parágrafo único, inciso I, da Constituição Federal e no art. 8°, inciso II, alínea “a”, da Resolução CNJ nº 13/2006, bem como o entendimento firmado pelo Supremo Tribunal Federal nos autos do Processo Administrativo nº 345.417, o limite remuneratório constitucional deve ser aplicado sobre a soma dos proventos de aposentadoria decorrentes da magistratura e do exercício do magistério na iniciativa privada ou de forma isolada?
c) o teto remuneratório constitucional deve ser aplicado sobre o somatório dos proventos de aposentadoria concedida pelo Regime Próprio de Previdência Social – RPPS com a remuneração pelo exercício de cargo em comissão ou de forma isolada?
	A Sefip entende que a presente consulta merece ser conhecida, porquanto preenche os requisitos de admissibilidade constantes no art. 264 do Regimento Interno do TCU, tendo em vista que foi elaborada por legitimado para tanto (inc. V) , contém a indicação precisa do seu objeto, foi formulada articuladamente e instruída com parecer do órgão de assistência jurídica da autoridade consulente (§ 1º) , e guarda pertinência temática com a área de atribuição da instituição consulente (§ 2º) .
	Quanto ao mérito, a Sefip propõe, em pareceres uniformes, responder ao consulente o seguinte (peças 4-6) :
	- no caso de percepção simultânea de proventos do Regime Próprio de Previdência dos Servidores Públicos Federais e do Regime Geral de Previdência Social, o teto constitucional previsto no art. 37, inciso XI, da Constituição Federal deve incidir sobre cada um dos proventos isoladamente;
	- especificamente na hipótese de acumulação de proventos de aposentadoria com a remuneração decorrente do exercício de cargo em comissão, considera-se, para fins de incidência do teto constitucional previsto no art. 37, inciso XI, da Constituição Federal, cada rendimento considerado isoladamente. 
	O Ministério Público junto ao TCU, representado pelo Procurador Rodrigo Medeiros de Lima, manifestou-se pelo acolhimento da proposta da Sefip (peça 8) .
	Ponho-me, desde logo, com o encaminhamento sustentado pela Sefip e pelo MPTCU.
	Com efeito, os questionamentos formulados pelo consulente tratam de assuntos que já foram enfrentados, total ou parcialmente, pelo Supremo Tribunal Federal e por esta Corte de Contas.
	A consulta envolve o teto remuneratório previsto no art. 37, inciso XI, da Constituição Federal, especialmente quanto à expressão “percebidos cumulativamente ou não”, conforme redação abaixo transcrita (com grifos meus) :
XI - a remuneração e o subsídio dos ocupantes de cargos, funções e empregos públicos da administração direta, autárquica e fundacional, dos membros de qualquer dos Poderes da União, dos Estados, do Distrito Federal e dos Municípios, dos detentores de mandato eletivo e dos demais agentes políticos e os proventos, pensões ou outra espécie remuneratória, percebidos cumulativamente ou não, incluídas as vantagens pessoais ou de qualquer outra natureza, não poderão exceder o subsídio mensal, em espécie, dos Ministros do Supremo Tribunal Federal, aplicando-se como limite, nos Municípios, o subsídio do Prefeito, e nos Estados e no Distrito Federal, o subsídio mensal do Governador no âmbito do Poder Executivo, o subsídio dos Deputados Estaduais e Distritais no âmbito do Poder Legislativo e o subsidio dos Desembargadores do Tribunal de Justiça, limitado a noventa inteiros e vinte e cinco centésimos por cento do subsídio mensal, em espécie, dos Ministros do Supremo Tribunal Federal, no âmbito do Poder Judiciário, aplicável este limite aos membros do Ministério Público, aos Procuradores e aos Defensores Públicos;  (Redação dada pela Emenda Constitucional nº 41, 19.12.2003) 
	A expressão acima destacada justifica a controvérsia em virtude do que dispõe o art. 37, inciso XVI, da Constituição Federal, com a seguinte redação:
XVI - é vedada a acumulação remunerada de cargos públicos, exceto, quando houver compatibilidade de horários, observado em qualquer caso o disposto no inciso XI:  (Redação dada pela Emenda Constitucional nº 19, de 1998) 
a) a de dois cargos de professor;  (Redação dada pela Emenda Constitucional nº 19, de 1998) 
b) a de um cargo de professor com outro técnico ou científico;  (Redação dada pela Emenda Constitucional nº 19, de 1998) 
c) a de dois cargos ou empregos privativos de profissionais de saúde, com profissões regulamentadas;  (Redação dada pela Emenda Constitucional nº 34, de 2001) 
	Referida controvérsia é ainda aumentada em virtude do teor do §11 do art. 40 da Constituição Federal, com a seguinte redação:
§ 11 - Aplica-se o limite fixado no art. 37, XI, à soma total dos proventos de inatividade, inclusive quando decorrentes da acumulação de cargos ou empregos públicos, bem como de outras atividades sujeitas a contribuição para o regime geral de previdência social, e ao montante resultante da adição de proventos de inatividade com remuneração de cargo acumulável na forma desta Constituição, cargo em comissão declarado em lei de livre nomeação e exoneração, e de cargo eletivo.  (Incluído pela Emenda Constitucional nº 20, de 15/12/98) 
	A controvérsia decorre, de um lado, da autorização constitucional para a acumulação remunerada de cargos públicos em certas hipóteses, prevista no inciso XVI, e, de outro, a limitação imposta pelo teto remuneratório, que, em certas circunstâncias, implicará a prestação de serviços a título gratuito, para o Poder Público, quando o ocupante dos cargos públicos receber remuneração de um deles que, por si só, já esteja no limite estabelecido pelo teto remuneratório.
	Foi exatamente essa questão que foi amplamente discutida pelo STF quando do julgamento do RE 602.043 e do RE 612.975, ambos com repercussão geral reconhecida e ambos da relatoria do Ministro Marco Aurélio, julgados em 27/4/2017, com trânsito em julgado em 21/9/2018 e 2/10/2018.
	No RE 602.043, discutia-se a aplicabilidade do teto remuneratório à soma das remunerações provenientes da acumulação de dois cargos públicos privativos de médico do Estado de Mato Grosso, um na Secretaria de Saúde e outro na Secretaria de Justiça e Segurança Pública.
	Já no RE 612.975, a discussão referia-se à aplicabilidade do teto remuneratório sobre proventos de aposentadoria percebidos cumulativamente com a remuneração de cargo público. Analisava-se o caso de um tenente-coronel da reserva da Polícia Militar do Estado que exercia o cargo de odontólogo, vinculado à Secretaria de Estado de Saúde, mas que impetrou mandado de segurança no TJ/MT contra ato do secretário de Administração do Estado de Mato Grosso que determinou a retenção de parte de seus proventos em razão da aplicação do teto remuneratório.
	Naquela assentada, o STF firmou a seguinte tese de repercussão geral para ambas as ações:
Nos casos autorizados constitucionalmente de acumulação de cargos, empregos e funções, a incidência do art. 37, inciso XI, da Constituição Federal pressupõe consideração de cada um dos vínculos formalizados, afastada a observância do teto remuneratório quanto ao somatório dos ganhos do agente público”
	Os fundamentos para tal entendimento constam dos diversos votos proferidos naquela assentada, dos quais destaco os seguintes trechos do voto do relator, Ministro Marco Aurélio:
A solução da controvérsia pressupõe interpretação capaz de compatibilizar os dispositivos constitucionais em jogo, no que aludem ao acúmulo de cargos públicos e das respectivas remunerações, incluídos os vencimentos e proventos decorrentes da aposentadoria, levando em conta os preceitos atinentes ao direito adquirido (artigo 5º, inciso XXXVI) e da irredutibilidade de vencimentos (artigo 37, inciso XV) , pois instrumentalizam o princípio da segurança jurídica, elemento estruturante do Estado Democrático do Direito.
 (...) 
Relativamente à economicidade, a óptica veiculada no extraordinário dá ensejo a distorções.
Em primeiro lugar, por tornar inócuo o artigo 37, inciso XVI, da Lei Básica da República, no que potencializa o elemento gramatical em detrimento do sistemático. A necessária interação entre os preceitos – exigência do princípio da unidade da Constituição Federal – provoca esforço interpretativo que não esvazie o sentido da regra que autoriza a acumulação. 
Consoante destaca Celso Antônio Bandeira de Mello, não se pode desconsiderar que “as possibilidades que a Constituição abre em favor de hipóteses de acumulação de cargos não são para benefício do servidor, mas da coletividade”, no que o disposto no artigo 37, inciso XI, da Lei Maior, relativamente ao teto, não pode servir de desestímulo ao exercício das relevantes funções mencionadas no inciso XVI dele constante, repercutindo, até mesmo, no campo da eficiência administrativa (Curso de Direito Administrativo. São Paulo: Editora Malheiros, 27ª edição, 2010, p. 277) .
Em segundo lugar, por ensejar enriquecimento sem causa do Poder Público. A incidência do limitador, tendo em vista o somatório dos ganhos, sendo acumuláveis os cargos, viabiliza retribuição pecuniária inferior ao que se tem como razoável, presentes as atribuições específicas dos vínculos isoladamente considerados e respectivas remunerações. 
Em terceiro lugar, ante a potencial criação de situações contrárias ao princípio da isonomia. Não se deve extrair do texto constitucional conclusão a possibilitar tratamento desigual entre servidores públicos que exerçam idênticas funções. O preceito concernente à acumulação preconiza que ela é remunerada, não admitindo a gratuidade, ainda que parcial, dos serviços prestados, observado o artigo 1º da Lei Maior, no que evidencia, como fundamento da República, a proteção dos valores sociais do trabalho.
 (...) 
Cabe idêntica conclusão quanto ao artigo 40, § 11, da Carta Federal, sob pena de criar-se situação desigual entre ativos e inativos, contrariando preceitos de envergadura maior, dentre os quais isonomia, a proteção dos valores sociais do trabalho – expressamente elencada como fundamento da República –, o direito adquirido e a irredutibilidade de vencimentos.
	Posteriormente, esta Corte de Contas teve, também, a oportunidade de enfrentar a questão, em dois processos de consulta, tendo, na sessão plenária de 14/03/2018, prolatado os Acórdão 501/2018-TCU-Plenário (TC-Processo 000.776/2012-2) e 504/2018-TCU-Plenário (TC-Processo 001.816/2004-1) , da relatoria, respectivamente, do Ministro Benjamin Zymler e do Ministro-Substituto Marcos Bemquerer Costa, nos quais, de modo idêntico, decidiu o seguinte sobre o assunto:
9.1.1. com fulcro na norma jurídica colhida de julgados que examinaram a matéria, na coerência sistemática e lógico-jurídica dos preceitos constitucionais e nos princípios hermenêuticos da unidade da Constituição e da concordância prática ou harmonização, e tendo em vista ainda que não há espaço na ordem constitucional vigente para trabalho não remunerado, o servidor público faz jus a receber concomitantemente vencimentos ou proventos decorrentes de acumulação de cargos autorizada pelo art. 37, inciso XVI, da Constituição Federal, estando ou não envolvidos entes federados, fontes ou Poderes distintos, ainda que a soma resulte em montante superior ao teto especificado no art. 37, inciso XI, da CF, devendo incidir o referido limite constitucional sobre cada um dos vínculos, per si, assim considerados de forma isolada, com contagem separada para fins de teto vencimental;
	Como se vê, o STF, em um primeiro momento, e depois o TCU firmaram entendimentos no sentido de que a Constituição Federal não ampara a prestação de serviços ao Poder Público sem a respectiva contrapartida remuneratória, razão pela qual, nessas hipóteses, o teto deve incidir, de modo isolado, individualmente, sobre cada provento ou remuneração.
	Dito isso, passo à análise específica dos questionamentos feitos pelo consulente.
	Primeira pergunta: O teto remuneratório constitucional deve ser aplicado sobre o somatório dos proventos de aposentadoria decorrentes do Regime Próprio de Previdência Social – RPPS e do Regime Geral de Previdência Social – RGPS ou de forma isolada?
	Como bem observado pela Sefip, a pergunta do consulente parece decorrer da redação do § 11 do art. 40 da Constituição Federal, em relação à parte abaixo destacada em negrito:
§ 11 - Aplica-se o limite fixado no art. 37, XI, à soma total dos proventos de inatividade, inclusive quando decorrentes da acumulação de cargos ou empregos públicos, bem como de outras atividades sujeitas a contribuição para o regime geral de previdência social, e ao montante resultante da adição de proventos de inatividade com remuneração de cargo acumulável na forma desta Constituição, cargo em comissão declarado em lei de livre nomeação e exoneração, e de cargo eletivo.  (Incluído pela Emenda Constitucional nº 20, de 15/12/98) 
	Estou de acordo com a Sefip no sentido de que se nem mesmo no caso de cargos públicos constitucionalmente acumuláveis os proventos correspondentes devem ser somados para fins de abate-teto quanto mais em relação a dois proventos de aposentadoria, sendo um decorrente do Regime Próprio de Previdência Social – RPPS e o outro do Regime Geral de Previdência Social – RGPS. 
	Ou seja, as remunerações de cargos constitucionalmente acumuláveis devem ser limitadas pelo teto constitucional, mas consideradas isoladamente e não a soma das duas, o que, nas palavras da Sefip, com as quais concordo, significa dizer que, “exceto no caso de acumulação de cargos ou empregos públicos constitucionalmente admitidos, o teto constitucional aplica-se à soma total dos proventos de inatividade, bem como de outras atividades sujeitas a contribuição para o regime geral de previdência social, e ao montante resultante da adição de proventos de inatividade com remuneração de cargo em comissão declarado em lei de livre nomeação e exoneração, e de cargo eletivo”.
	Portanto, a resposta a essa primeira pergunta é a seguinte: 
	- no caso de percepção simultânea de proventos do Regime Próprio de Previdência dos Servidores Públicos Federais e do Regime Geral de Previdência Social, o teto constitucional previsto no art. 37, inciso XI, da Constituição Federal deve incidir sobre cada um dos proventos isoladamente
	Segunda pergunta: Na hipótese de se considerar ainda em vigor o entendimento de que devem ser somados os proventos do cargo de Ministro com os do RGPS, questiona-se também: considerando o disposto no art. 95, parágrafo único, inciso I, da Constituição Federal e no art. 8º, inciso II, alínea “a”, da Resolução CNJ nº 13/2006, bem como o entendimento firmado pelo Supremo Tribunal Federal nos autos do Processo Administrativo nº 345.417, o limite remuneratório constitucional deve ser aplicado sobre a soma dos proventos de aposentadoria decorrentes da Magistratura e do exercício do magistério na iniciativa privada ou de forma isolada?
	O art. 95, parágrafo único, inciso I, da Constituição Federal a que se refere o consulente tem a seguinte redação:
Art. 95. (...) 
Parágrafo único. Aos juízes é vedado:
I - exercer, ainda que em disponibilidade, outro cargo ou função, salvo uma de magistério;
	Já o art. 8º, inciso II, alínea “a”, da Resolução CNJ 13/2006, também mencionada na pergunta do consulente, estabelece que fica excluída da incidência do teto remuneratório, além de outras verbas, a remuneração ou provento decorrente do exercício do magistério.
	O consulente menciona ainda a decisão administrativa do STF nos autos do Processo Administrativo 345.417, na qual entendeu aquela Corte que a percepção acumulada de subsídio ou proventos de Ministro do Supremo Tribunal Federal com remuneração ou proventos pelo exercício de magistério deve ser considerada individualmente para efeito de teto constitucional.
	Como bem observa a Sefip, essa pergunta é um detalhamento da anterior, pois se a primeira dizia respeito à incidência ou não do teto constitucional quando ocorrer acumulação e proventos oriundos do RPPS e do RGPS, nesta o questionamento é relativo à situação do magistério particular, no sentido de se saber se no caso de cumulação de proventos oriundos de um cargo público (RPPS) com outro encargo exercido na iniciativa privada, mais especificamente na situação de magistério (RGPS) devem ou não sofrer a limitação do teto de modo isolado ou somado.
	Por essas razões, concordo com a Sefip no sentido de que a resposta a essa pergunta é a mesma que já foi dada à pergunta anterior.
	Terceira pergunta: O teto remuneratório constitucional deve ser aplicado sobre o somatório dos proventos de aposentadoria concedida pelo Regime Próprio de Previdência Social – RPPS com a remuneração pelo exercício de cargo em comissão ou de forma isolada?
	A pergunta diz respeito à hipótese de acumulação licita de proventos de aposentadoria com a remuneração de cargo em comissão, consoante autorizado pelo §10 do art. 37 da Constituição Federal, com a seguinte redação (grifos meus) :
§ 10. É vedada a percepção simultânea de proventos de aposentadoria decorrentes do art. 40 ou dos arts. 42 e 142 com a remuneração de cargo, emprego ou função pública, ressalvados os cargos acumuláveis na forma desta Constituição, os cargos eletivos e os cargos em comissão declarados em lei de livre nomeação e exoneração.   (Incluído pela Emenda Constitucional nº 20, de 1998) 
	Como bem observado pela Sefip, o Ministro Marco Aurélio, no voto-condutor do RE 602.043, acima citado, abordou o assunto, ao não admitir a gratuidade de serviços prestados, conforme se vê do seguinte trecho (grifos meus) :  
Os artigos 95, parágrafo único, inciso I, e 128, § 5º, inciso II, alínea “d”, da Lei das leis veiculam regras quanto ao exercício do magistério por Juízes e Promotores de Justiça, de maneira que não se pode cogitar, presente o critério sistemático de interpretação, de trabalho não remunerado ou por valores inferiores aos auferidos por servidores que desempenham, sem acumulação, o mesmo ofício. Idêntica orientação há se de ser observada no tocante às demais circunstâncias constitucionais de acumulação de cargos, empregos e funções públicas, alusivas a vencimento, subsídio, remuneração oriunda do exercício de cargos em comissão, proventos e pensões, ainda que os vínculos digam respeito a diferentes entes federativos.
	Nesses termos, estou de acordo com a proposta da Sefip e do MPTCU no tocante a responder ao consulente o seguinte:
	- especificamente na hipótese de acumulação de proventos de aposentadoria com a remuneração decorrente do exercício de cargo em comissão, considera-se, para fins de incidência do teto constitucional previsto no art. 37, inciso XI, da Constituição Federal, cada rendimento considerado isoladamente.
	Registro, por fim, que estou de acordo com a proposta da Sefip no sentido de, com fundamento no art. 144, § 2º, do RITCU, deferir o pedido formulado pelo Presidente do Superior Tribunal Militar, Ministro José Coêlho Ferreira, no sentido de ser admitido como interessado neste processo.
	Em face do exposto, acolho os pareceres uniformes da Sefip e do MPTCU e voto por que o Tribunal adote a deliberação que ora submeto à consideração do Plenário.
TCU, Sala das Sessões Ministro Luciano Brandão Alves de Souza, em 15 de maio de 2019.
RAIMUNDO CARREIRO 
Relator